最高法院民事判決　　　　　　　　　　　　　　　八十八年度台上字第二九六九號
　　上　訴　人　甲 ○ ○
　　訴訟代理人　楊四海律師
　　被 上訴 人　丙○○○
　　　　　　　　乙 ○ ○
　　　　　　　　行政院原住民委員會（即台灣省政府民政廳之承受訴訟人）
　　右　一　人
　　法定代理人　華 加 志
右當事人間確認租賃關係存在等事件，上訴人對於中華民國八十七年九月七日台灣高
等法院高雄分院第二審判決（八十七年度上字第一八九號），提起上訴，本院判決如
左：
    主  文
原判決關於駁回上訴人請求被上訴人丙○○○、乙○○之上訴及該訴訟費用部分廢棄
，發回台灣高等法院高雄分院。
其他上訴駁回。
第三審訴訟費用，關於駁回其他上訴部分，由上訴人負擔。
    理  由
本件上訴人請求確認地上權不存在及塗銷地上權登記之坐落屏東縣牡丹鄉○○段（以
下稱高士段）八八六、九○三、九一一及九一一之三地號土地（以下稱系爭土地）管
理者，原登記為台灣省政府民政廳（以下稱民政廳），嗣於上訴人提起本件訴訟後，
變更登記為台灣省政府原住民事務委員會，民國八十八年七月一日該委員會裁撤，其
業務歸併被上訴人行政院原住民委員會（以下簡稱原住民委員會）掌管，茲據原住民
委員會具狀聲明承受訴訟，核無不合，先予敘明。
次查，上訴人主張：伊父生前及伊先後連續依台灣國有林事業區出租造林地管理辦法
（以下稱出租造林地管理辦法）第二十條及第九條第二款向第一審共同被告台灣省屏
東縣政府承租坐落屏東縣滿州鄉○○○段及九棚段未登錄國有林地，最近一次租期自
七十八年六月一日至八十五年一月三十一日止。八十五年一月間伊向屏東縣政府申請
換約承租，同年三月十四日與有關單位會同勘查，始悉上開土地之坐落被誤登記為高
士段九一一、九一一之三地號（即乙○○部分）、八八六、九○三地號（即丙○○○
部分），並由被上訴人丙○○○、乙○○矇騙屏東縣牡丹鄉公所，會同失察之原管理
機關民政廳，依台灣省山胞保留地開發管理辦法（以下稱山胞保留地管理辦法）第九
條第一項第一款之規定，分別於八十三年十二月十五日及八十四年二月八日，辦妥存
續期間各自八十三年三月十一日至八十八年三月十日止、自八十三年九月二十七日至
八十八年九月二十六日止之地上權登記，而共同侵害伊之前揭租賃權，並使伊無法依
山胞保留地管理辦法第二十六條第一項（即修正後原住民保留地開發管理辦法第二十
八條第一項）之規定，辦理續租等情，爰求為確認前揭地上權不存在；丙○○○、乙
○○應各與原住民委員會塗銷該地上權設定登記之判決（上訴人請求屏東縣政府部分
，經第一審判決其敗訴，提起第二審上訴後，旋即撤回上訴，已經確定）。
被上訴人丙○○○、乙○○均否認系爭土地租賃權讓渡他人；原住民委員會亦以：系
爭土地係原住民保留地，屏東縣政府誤為國有林班地，而依出租造林地管理辦法與上
訴人訂立租約，其效力自不及於伊。況上訴人與屏東縣政府之租期亦於八十五年一月
三十一日屆滿，彼等租賃關係已不存在，自無民法第四百二十五條及第四百二十六條
之適用。又上訴人並非依原住民保留地開發管理辦法及相關法令承租系爭土地，亦不
能依同法第二十八條第一項之規定辦理續租等語，資為抗辯。
原審審理結果，以：系爭土地係於五十九年間辦理土地總登記，登記所有權人為中華
民國，管理機關為民政廳，嗣因台灣省政府組織調整，管理機關變更為台灣省政府原
住民事務委員會，故該等土地之地籍及地權，應屬該委員會管理之國有原住民保留地
，有所有權狀及土地登記簿謄本可稽。而有關原住民保留地開發管理之法令依據，台
灣省政府於三十七年即頒布台灣省各縣山地保留地管理辦法，並於四十九年、五十五
年、六十三年作三次修正；行政院復於七十九年三月二十六日、八十七年三月十八日
先後函頒修正原住民保留地開發管理辦法，乃屏東縣政府誤認系爭土地為國有林班地
，而依出租造林地管理辦法與上訴人訂立租約，自與上開規定不合。況上訴人與屏東
縣政府之租賃關係，已因租期於八十五年一月三十一日屆滿，且因未續約而不存在，
為上訴人所不否認，並有屏東縣政府函可按，不僅其租賃權無民法第四百二十五條及
第四百二十六條規定之適用，亦未因被上訴人設定地上權而受有侵害。至於被上訴人
設定地上權時，上訴人與屏東縣政府之租賃關係雖仍存在，但因租賃權並無優先於地
上權之效力，且土地如因設定地上權，致無法提供予承租人使用、收益，亦屬出租人
應否負債務不履行損害賠償責任之問題，自難謂被上訴人就系爭土地設定地上權，對
於上訴人構成侵權行為。綜上所述，上訴人本於侵權行為法律關係，訴請確認被上訴
人就系爭土地所設定之地上權不存在，並塗銷該地上權之登記，洵非正當，不應准許
，為其心證之所由得。因而維持第一審所為上訴人敗訴判決，駁回其上訴。
關於廢棄部分（即上訴人請求丙○○○、乙○○部分）：
按非原住民在原住民保留地開發管理辦法施行前已租用原住民保留地繼續自耕或自用
者，得繼續承租，上開管理辦法第二十八條第一項（修正前為山胞保留地開發管理辦
法第二十六條第一項）定有明文。上訴人於原審主張：被上訴人就系爭土地設定地上
權，致其不能依上開規定辦理續租，並須塗銷該地上權登記，始能辦理續租等語（原
審卷一○三頁）。因此，上訴人有無依原住民保留地開發管理辦法第二十八條第一項
繼續承租之權利，即有調查推求之必要。倘上訴人有繼續承租之權利，而其不能續租
之原因係肇於該地上權之設定，且被上訴人丙○○○、乙○○於設定地上權之時有故
意隱瞞或其他不法之情事，則能否謂該被上訴人無侵權行為致上訴人之權利受侵害﹖
即非無疑。乃原審就此攸關地上權存在與否，以及上訴人能否本於侵權行為法則請求
丙○○○、乙○○塗銷地上權之爭點，未遑詳細調查審認澄清，遽以前開理由為不利
上訴人之判決，自屬可議。上訴論旨，指摘原判決此部分不當，求予廢棄，非無理由
。
關於駁回其他上訴部分（即上訴人請求原住民委員會部分）：
按債權因他項權利之設定而受侵害，債權人固得本於侵權行為法則，對行為人請求回
復原狀，然訴請塗銷他項權利之設定登記，則須向該他項權利人為之。查本件被上訴
人原住民委員會係系爭土地之管理機關，並非系爭地上權之塗銷義務人，上訴人本於
侵權行為法則，對原住民委員會請求確認系爭地上權不存在，並塗銷該項設定登記部
分，依上說明，即有未合，不應准許。原審就此部分判決上訴人敗訴理由雖有不同，
但結論尚無二致，自應予以維持。上訴論旨，指摘原判決該部分不當，聲明廢棄，非
有理由。
據上論結，本件上訴為一部有理由，一部無理由。依民事訴訟法第四百七十七條第一
項、第四百七十八條第一項、第四百八十一條、第四百四十九條第二項、第七十八條
，判決如主文。
中      華      民      國    八十八    年     十一     月     十九     日
                              最高法院民事第七庭
                                  審判長法官  洪  根  樹
                                        法官  謝  正  勝
                                        法官  劉  福  來
                                        法官  吳  麗  女
                                        法官  黃  義  豐
      右正本證明與原本無異
                                              書  記  官
中      華      民      國    八十八    年     十二     月      八      日
